臺灣雲林地方法院民事判決　　　　　　　100年度訴字第400號
原　　　告　吳萬生
訴訟代理人　蔡金保　律師
被　　　告　吳勇達
上列當事人間請求所有權移轉登記事件，本院於民國100 年12月
6 日言詞辯論終結，判決如下：
    主      文
原告之訴駁回。
訴訟費用新台幣捌仟壹佰伍拾元由原告負擔。
    事實及理由
甲、程序方面
    按其他因不動產涉訟者，得由不動產所在地之法院管轄，民
    事訴訟法第10條第2 項定有明文。而所謂其他因不動產涉訟
    ，係指因不動產之物權或其分割或經界以外，與不動產有關
    之一切事項涉訟者而言（最高法院86年度台抗字第79號、98
    年度台抗字第155 號裁判意旨參照）。本件原告本於不當得
    利之債權請求被告移轉如附表所示之不動產。因原告請求被
    告辦理所有權移轉登記之上開不動產位在本院轄區，原告向
    本院起訴，依前揭規定，為法之所許，合先敘明。
乙、實體方面
一、原告主張：
  (一)兩造為父子關係，伊於民國87年4 月28日向訴外人買受如附
    表所示不動產，惟伊將所有權借名登記在被告名下，所有權
    狀則由伊保管中，並由伊夫妻居住使用迄今，詎被告日前竟
    向地政事務所偽稱前揭不動產之所有權狀遺失，欲申請公告
    作廢，並補發權狀，伊爰以起訴狀之送達做為終止兩造間借
    名契約之意思表示。又借名契約固屬民法上之無名契約，但
    目前實務則以類推適用委任之規定處理，今伊依民法第549
    條第1 項之規定終止兩造間之委任契約，當事人間之契約關
    係應向將來失其效力，被告自屬無法律之原因受有不動產登
    記名義之利益，而伊卻無法登記為所有權人致受有損害，且
    二者間有相當因果關係，被告自應將上開不動產返還移轉登
    記予伊。
  (二)聲明：被告應將如附表所示不動產所有權移轉登記予原告。
二、被告則以：伊有告訴原告伊因需錢做生意，才欲以系爭不動
    產去辦理借貸。況且，伊是獨子，將來也是要過戶給伊，伊
    並未將系爭不動產賣掉，現在仍是原告在居住，伊不同意被
    告之請求等語為辯。並聲明：駁回原告之訴。
三、本院之判斷：
  (一)按無法律上之原因而受利益，致他人受損害者，應返還其利
    益。雖有法律上之原因，而其後已不存在者，亦同，民法第
    179 條定有明文。是不當得利請求權之發生要件為：1.一方
    受有利益，2.他方受有損害，3.無法律上之原因，4.損益之
    間具有因果關係存在（最高法院85年度台上字第2656號、89
    年度台上字第288 號、95年度台上字第1722號民事裁判要旨
    參照）。次按不動產物權，依法律行為而取得、設定、喪失
    及變更者，非經登記，不生效力，同法第758 條第1 項亦有
    明文。是不動產物權依法律行為而為變動，除須具備物權變
    動之意思表示外，尚須兼履行登記法定要件，始可達物權變
    動之直接目的。而所謂「借名登記」者，乃指當事人約定一
    方（借名者）將自己之財產以他方（出名者）名義登記，而
    仍由自己管理、使用、處分，他方允就該財產為出名登記之
    契約，倘其內容不違反強制禁止規定或公序良俗者，固應承
    認其法律效力，惟於其內部間仍應承認借名人為真正所有權
    人，而出名者則非該借名登記財產之真正所有權人（最高法
    院99年度台上字第2448號裁判要旨參照）。又按當事人主張
    有利於己之事實者，就其事實有舉證之責任，民事訴訟法第
    277 條前段定有明文。是民事訴訟如係由原告主張權利者，
    應先由原告負舉證之責，若原告先不能舉證，以證實自己主
    張之事實為真實，則被告就其抗辯事實即令不能舉證，或其
    所舉證據尚有疵累，亦應駁回原告之請求（最高法院17年上
    字第917 號判例意旨參照）。
  (二)原告主張：兩造為父子關係，如附表所示不動產係其於87年
    4 月28日所購得，並借用被告名義辦理所有權移轉登記，而
    上揭不動產迄仍由其夫妻居住使用，所有權狀亦仍由其保管
    中等情，業據其提出戶籍謄本、不動產土地及房屋買賣預約
    契約書影本、如附表所示土地及建物登記第二類謄本等件為
    證，並為被告所不爭執，自堪信為真實。承上，如附表所示
    之不動產原告既僅係借用被告名義辦理所有權移轉登記而已
    ，並未有移轉上開不動產所有權予被告之意思；職是，依前
    揭民法758 條第1 項規定，被告顯未因其與原告間訂立借名
    登記契約而取得如附表所示不動產之所有權至灼，且依渠等
    內部間之借名關係仍應承認原告（即借名人）為上揭不動產
    之真正所有權人。
  (三)綜上，被告既非該借名登記財產（即如附表所示不動產）之
    真正所有權人，則被告並未因其僅為上開不動產形式上登記
    名義人而受有利益至明，此外原告亦未能舉證證明其受有何
    等損害。從而，原告依不當得利法則訴請被告應將如附表所
    示不動產所有權移轉登記予原告，核與民法第179 條規定，
    難謂相符，自不應准許。
四、本件事證已臻明確，兩造其餘攻擊防禦方法及所提證據，核
    與本件判決結果不生影響，爰不另一一論述，併予敘明。
五、訴訟費用負擔之依據：民事訴訟法第78條。
中    華    民    國   100    年    12    月    20    日
                  民事第三庭    法  官  蔣得忠
以上正本係照原本作成
如對本判決上訴，須於判決送達後20日內向本院提出上訴狀。如
委任律師提起上訴者，應一併繳納上訴審裁判費。
中    華    民    國  100     年    12    月    20    日
                                書記官  楊淳詒
附表：
┌─┬────────────────┬─┬────┬────┐
│編│    土    地    坐    落        │地│面    積│權    利│
│  ├───┬────┬──┬────┤  ├────┤        │
│號│縣  市│鄉鎮市區○段  │地    號│目│平方公尺│範    圍│
├─┼───┼────┼──┼────┼─┼────┼────┤
│1 │雲林縣│北港鎮  ○○街│318 －08│建│78.00   │全部    │
├─┼───┼────┼──┼────┼─┼────┼────┤
│2 │雲林縣│北港鎮  ○○街│318 －01│建│75.00   │12分之1 │
├─┼───┼────┼──┼────┼─┼────┼────┤
│3 │雲林縣│北港鎮  ○○街│318 －09│建│51.00   │12分之1 │
├─┼───┼────┼──┼────┼─┼────┼────┤
│4 │雲林縣│北港鎮  ○○街│318 －10│建│372.00  │12分之1 │
└─┴───┴────┴──┴────┴─┴────┴────┘
┌─┬──┬───────┬───┬────────────────┬──┐
│編│    │              │建築式│建物面積（平方公尺）            │權利│
│  │    │基  地  坐  落│樣主要├──────────┬─────┤    │
│  │建號│--------------│建築材│樓  層  面  積      │附屬建物主│    │
│  │    │建  物  門  牌│料及房│                    │要建築材料│    │
│號│    │              │屋層數│合          計      │及用途    │範圍│
├─┼──┼───────┼───┼──────────┼─────┼──┤
│1 │2272│雲林縣北港鎮新│住家用│1層   ： 63.16      │陽台7.56  │全部│
│  │    │街段318 －08地│鋼筋混│2層   ： 59.21      │          │    │
│  │    │號            │凝土造│3層   ： 59.21      │          │    │
│  │    │--------------│4層   │4層   ： 27.28      │          │    │
│  │    │雲林縣北港鎮新│      │總面積：208.86      │          │    │
│  │    │厝路151 之6 號│      │                    │          │    │
└─┴──┴───────┴───┴──────────┴─────┴──┘